【裁判字號】    90,易,424
【裁判日期】    900423
【裁判案由】    詐欺
【裁判全文】
臺灣高雄地方法院刑事判決                            九十年度易字第四二四號
    公  訴  人  臺灣高雄地方法院檢察署檢察官
    被      告  甲○○
右列被告因詐欺案件，經檢察官提起公訴（九十年度偵字第一五四四一號），本院判
決如左︰
    主  文
甲○○無罪。
    理  由
一、公訴意旨略以︰被告甲○○意圖為自己不法之所有，明知自己無償債能力，竟於
    民國八十九年六月十日，至告訴人乙○○高雄市○鎮區○○里○○街六十號住處
    ，佯以投資生意，急需現金週轉，言明同月三十日即可返還為由，向告訴人借得
    新台幣（下同）二十七萬元，使告訴人陷於錯誤，如數支借，詎被告收到款項後
    ，分文未付，且逃避無蹤，告訴人始知受騙，因認被告涉有刑法第三百三十九條
    第一項之詐欺取財罪嫌。
二、按犯罪事實，應依證據認定之，無證據不得推定其犯罪事實；又不能證明被告犯
    行者，應諭知無罪之判決，刑事訴訟法第一百五十四條及第三百零一條第一項分
    別定有明文。又按刑事訴訟法上所謂認定犯罪事實之證據，係指足以認定被告確
    有犯罪行為之積極證據而言，如未能發現相當證據或證據不足以證明，自不能以
    推測或擬制之方法，以為裁判基礎，最高法院二十九年上字第三一五號及四十
    年台上字第八十六號分別著有判例可資參照。復按被害人所述被害情形如無瑕疵
    可指，而就其他方面調查又與事實相符，則其供述固可採為判決基礎；而告訴人
    之告訴，係以使被告受刑事訴追為目的，是其陳述是否與事實相符，仍應調查其
    他證據以資審認，最高法院三十二年度上字第六五七號及五十二年度台上字第一
    三號亦分別著有判例可資參照。再按認定犯罪事實所憑之證據，雖不以直接
    證據為限，間接證據亦包括在內，然而無論直接證據或間接證據，其為訴訟上之
    證明，須於通常一般之人均不致有所懷疑，而得確信其為真實之程度者，始得據
    為有罪之認定，倘其證明尚未達到此一程度，而有合理之懷疑存在而無從使事實
    審法院得有罪之確信時，即應由法院為諭知被告無罪之判決，最高法院七十六年
    台上字第四九八六號著有判例可資參照。復按刑法第三百三十九條詐欺罪之成立
    ，係以行為人意圖為自己或第三人不法之所有，以詐術使人將本人或第三人之物
    交付或取得利益為要件，而所謂以詐術使人交付，必須被詐欺人因其詐術而陷於
    錯誤，若其所用之方法，不能認為詐術，亦不致使人陷於錯誤，即不構成該罪，
    最高法院四十六年台上字第二六０號著有判例可資參照。訊據被告甲○○堅決否
    認有於右揭時地施用詐術致告訴人乙○○受騙而取得財物等情，辯稱：伊當初是
    打電話給乙○○說，因為玩股票急需交割，要向她借二十七萬元應急，本以為隔
    日伊父親會匯錢過來，所以就說隔日就會還她，結果伊父親亦因週轉不靈而未匯
    款，加上當時沒錢，所以無法還她，就北上找工作，待找到工作賺錢後就會還她
    ，這段期間亦有打過好幾次電話給她先生轉告一定會還錢，而借錢的實際原因係
    因為要與妻子分手，以前有向妻子借二十七萬元玩股票，因為要求一次還清，但
    又不好意思將實情向她明說，所以才以股票交割需款為由借款，又因為借錢時並
    未想到自己已搬家，所以才沒告訴她，並沒有意思要詐騙她等語。
三、本件公訴人認被告涉有刑法第三百三十九條第一項之詐欺取財犯行，無非係以告
    訴人乙○○於偵查中供述綦詳，又被告與告訴人間係朋友關係，平日雙方家庭常
    有往來，惟被告向告訴人借款前即已搬家，且借款前二、三日尚一起聚會，被告
    從不告知已搬家，借款時亦未告知，嗣令告訴人無從追討。迄今分文未分，其意
    圖為自己不法之所有向告訴人詐借現款之犯行堪以認定，為其論據。經查︰
  (一)被告於本院審理中已自承當初係因與其妻分手急需二十七萬元以還其妻，但因此
    事不欲為外人所知，所以才以股票交割需款為由，向告訴人借得二十七萬元匯入
    其妻之戶頭，並與告訴人約定隔日即還等情，核與告訴人於本院審理中指稱：被
    告係以股票交割需款為由向伊借款二十七萬元匯入其妻之戶頭等語大致相符（見
    本院九十年二月二十二日、三月二十一日訊問筆錄），並與同案被告即被告之妻
    洪嘉玲（已另為不起訴處分）於偵查中供承：伊未向乙○○借錢，而是甲○○欠
    伊錢，甲○○借來還給伊等語互核一致，足見被告前開所辯堪以採信。復觀以被
    告自承因與其妻分手而搬離該處，對於此一實情，因礙於情面，而不欲為外人所
    知，亦屬人之情常，且被告既與告訴人係朋友關係，平日互有往來，而被告遽然
    與其妻分手搬離該處，對於此一令人窘困難堪之事由，更難以對平日來往之友人
    啟齒，縱被告借款前二、三日與告訴人尚一起聚會而未告知已搬家，及借款時亦
    未告知等情，衡情，被告自無主動向告訴人述及此一困窘事由之理，故縱被告借
    款之時未想到已搬家而主動向告訴人提及等情，此亦與經驗法則並無悖離，尚難
    僅以被告事後尚未償還借款，即以擬制推測之方式認被告於借款之初即有不法所
    有之詐欺意圖，並為不利被告之認定。
  (二)公訴人尚認被告借款當時即已無償債能力云云。惟查，被告於本院審理中供承借
    款當時在經營檳榔攤，一個月收入三萬多元，在外並無欠錢，僅因之前向其妻借
    款二十七萬元玩股票，以致雙方分手時，其妻要求一次還清，所以才會打電話向
    告訴人借款等語（見本院九十年三月二十一日訊問筆錄），且亦為告訴人所不否
    認，足認被告所辯於借款之初經濟狀況尚非陷於困境，且在外亦無負債等情堪以
    採認，故難認被告於借款時即已陷於無償債能力之狀態。且被告於借款後曾於八
    十九年六月底打電話給告訴人之先生轉告告訴人其後來因經濟陷於困難以致暫時
    無能力還錢，並已回台北找工作，待找到工作賺錢後，便會償還債務，之後又陸
    續與告訴人之先生聯絡過二、三次，以轉告被告之近況，於八十九年八月間亦有
透過其姐打電話給告訴人之先生轉告被告狀況等情，亦據被告供承與告訴人陳明
    一致在卷（見本院九十年二月二十日、三月二十一日訊問筆錄、四月六日審判筆
    錄），足證被告應確有意清償其積欠告訴人之款項。按債務人於債之關係成立後
    ，如有未依債之本旨履行之情形，在一般社會經驗上可能之原因甚多，苟無足以
    證明其在債之關係發生時，自始即具有不法所有意圖之積極證據，則僅能令負民
    事之給付遲延責任，尚不能據此債信違反之客觀事態，而推定債務人原有詐欺取
    財之犯意。況參以被告於事後並積極與告訴人協商還款事宜，且已達成和解，業
    據告訴人於九十年二月十六日提出撤回告訴狀及和解書各一紙存卷可參，益徵被
    告主觀上應無意圖為自己不法所有之詐欺犯意堪以認定。
  (三)綜上所述，被告所為與刑法之詐欺取財罪之構成要件尚屬有間，本件應屬民事糾
    紛。此外，本院復查無其他積極證據足資證明被告有如公訴意旨所載之詐欺犯行
    ，揆諸前揭法條及判例意旨說明，被告之詐欺犯行洵難認定，自不能證明被告犯
    罪，應為無罪判決之諭知。
據上論斷，應依刑事訴訟法第三百零一條第一項，判決如主文。
本案經檢察官吳傑人到庭執行職務。
中      華  民      國    九十      年      四      月    二十三    日
                                臺灣高雄地方法院刑事第七庭
                                    審判長法  官    裕斗
                                          法  官    蔡正雄
                                          法  官    林家賢
右為正本，證明與原本無異。
如不服本判決，應於判決送達後十日內，向本院提出上訴狀。
                                          書記官    李忠霖
中      華      民      國    九十      年      四      月    二十三    日


司法院資訊處製作；財團法人民間司法改革基金會備份。
